【裁判字號】    98,消債更,304
【裁判日期】    990430
【裁判案由】    更生
【裁判全文】
臺灣桃園地方法院民事裁定           98年度消債更字第304號
聲  請  人
即  債務人  甲○○
上列當事人因消費者債務清理事件聲請更生，本院裁定如下：
    主    文
債務人甲○○自中華民國九十九年五月七日下午五時起開始更生
程序。命司法事務官進行本件更生程序。
    理    由
一、按債務人不能清償債務或有不能清償之虞者，得依本條例所
    定更生或清算程序，清理其債務。又債務人對於金融機構因
    消費借貸、自用住宅借款、信用卡或現金卡契約而負債務，
    在聲請更生或清算前，應提出債權人清冊，以書面向最大債
    權金融機構請求協商債務清償方案，並表明共同協商之意旨
    。債務人與金融機構協商成立者，不得聲請更生或清算。但
    因不可歸責於己之事由，致履行顯有重大困難者，不在此限
    。本條例施行前，債務人依金融主管機關協調成立之中華民
    國銀行公會會員，辦理消費金融案件無擔保債務協商機制與
    金融機構成立之協商，準用前項之規定。消費者債務清理條
    例第151 條第1 項、第5 項、第6 項定有明文。易言之，債
    務人對於金融機構因消費借貸、自用住宅借款、信用卡或現
    金卡契約而負債務，有不能清償或有不能清償之虞者，於本
    條例施行後，曾與最大債權金融機構協商成立，或於本條例
    施行前，曾依金融主管機關協調成立之中華民國銀行公會會
    員，辦理消費金融案件無擔保債務協商機制與金融機構成立
    協商者，均不得依本條例聲請更生或清算程序，惟如有本條
    例第151 條第5 項但書所列之不可歸責於己之事由，致履行
    顯有重大困難之情形者，始例外得依本條例聲請更生或清算
    程序。又本條例第151 條第5 項增訂毀諾條款之立法理由，
    乃在避免債務人任意毀諾已成立之協商，濫用更生或清算之
    債務清理程序，因此條文所指「因不可歸責於己之事由，致
    履行顯有重大困難者」之解釋，自應從債務人是否構成任意
    毀諾情事，即有無濫用債務清理權而為認定。是以對於債務
    人於成立協商後，其經濟狀況未見改善，甚至持續惡化，如
    不許其聲請更生或清算而仍強令其須依協商方案繼續履行，
    即不符本條例更生或清算程序乃在幫助陷於經濟上困境之債
    務人，得藉由更生或清算程序走出經濟困境而得重建更生之
    立法意旨。末按法院開始更生程序之裁定，應載明其年、月
    、日、時，並即時發生效力。次按法院裁定開始更生或清算
    程序後，得命司法事務官，進行更生或清算程序，必要時，
    得選任律師、會計師或其他適當之自然人或法人一人為監督
    人或管理人。消費者債務清理條例第45條第1 項、第16條第
    1 項分別定有明文。
二、本件聲請意旨略以：聲請人前雖曾依金融主管機關協調成立
    之中華民國銀行公會會員辦理消費金融案件無擔保債務協商
    機制，與最大債權銀行華泰銀行成立協商，惟聲請人之收入
    自協商成立後逐年減少，與前妻又於民國96年8 月23日協議
    離婚，而每月更需支付新臺幣（下同）5,000 元之贍養費至
    50萬元為止，而不得已於96年5 月毀諾，從而有不可歸責於
    聲請人之事由致履行原協商內容顯有重大困難之情形，且無
    擔保或無優先權之債務總額未逾1,200 萬元，復未經法院裁
    定開始清算程序或宣告破產，應得聲請更生等語。
三、本院之判斷：
    (一)債務人因消費借貸、信用卡契約，負欠無擔保債務合計1,
      912,175 元，有債務人所提財團法人金融聯合徵信中心當
      事人綜合信用報告債務清理條例前置協商專用債權人清冊
      1 份以及各債權銀行之陳報狀在卷可稽；聲請人於95年4
      月21日與各參與銀行公會協商機制之債權銀行達成分期還
      款協議，約定95自年6 月起，分120 期、0 利率，聲請人
      應於每月10日攤還16,498元，有債務協商協議書在卷可稽
      ，而聲請人於協商成立後履約11期後於96年5 月毀諾等情
      ，有卷附各債權銀行陳報狀在卷可稽。
    (二)聲請人提出卷附之財產及收入狀況說明書、債務人清冊、
      債權人清冊、財團法人金融聯合徵信中心當事人綜合信用
      報告－債務清理條例前置協商專用債權人清冊、財團法人
      金融聯合徵信中心當事人綜合信用報告、勞工保險被保險
      人投保資料表、離婚協議書影本、身份證影本、健保卡影
      本、薪資表、戶籍謄本、財政部臺灣省北區國稅財產歸屬
      資料清單、財政部臺灣省北區國稅局95年度、96年度綜合
      所得稅各類所得資料清單、聲請人母之中低收入老人證明
      書、營業登記資料公示查詢表、98年8 月10日北區國稅中
      壢三字第0981032413號函、存摺影本、個別協商一致性方
      案協議書、發票等資料，以證明其所述之經濟情況。
    (三)依卷附聲請人之95年度、96年度之財產所得調件明細表顯
      示，聲請人95年收入合計463,307 元，平均每月收入約
      38,609元，96年之收入合計為440,628 元，平均每月收入
      為36,719元。是聲請人於成立協商時與毀諾時之收入雖無
      太大之變化，惟以其96年間36,719元之月收入，扣除每月
      生活費9,829 元、與配偶共同負擔子女之扶養費6,000 元
      以及協商款16,498元後剩餘之4,470 元，支付每月之房屋
      貸款6,230 元已略有困難。再聲請人目前之收入每月約為
      20,000元，有其提出之鼎城保全股份有限公司薪資表，附
      卷可稽；扣除債務人之生活必要支出9,829 元（以行政院
      公布之99年度之最低生活費用標準9,829 元列計）、與配
      偶共同負擔子女之扶養費6,000 元以及給付配偶之贍養費
      5,000 元後，即無剩餘之金額可供協商還款，是以債務人
      之每月收入所得，確實無法清償所欠債務，且債務人名下
      僅有96年之汽車一部，堪認債務人主張其不能清償債務，
      且有不應歸責於己之事由，致履行顯有重大困難之主張尚
      為可採。
    (四)此外，又查無聲請人有消費者債務清理條第6 條第3 項、
      第8 條或第46條所列各款駁回更生聲請之事由存在，則聲
      請人聲請更生，洵屬有據，並依首揭規定命司法事務官進
      行本件清算程序。
四、爰裁定如主文。
中    華    民    國    99    年    4     月    30    日
                  民事第三庭    法  官  陳心婷
上為正本係照原本作成。
本裁定不得抗告。
中    華    民    國    99    年    4     月    30    日
                3               書記官  林君燕

司法院資訊處製作；財團法人民間司法改革基金會備份。
